臺灣桃園地方法院刑事判決　　　　　　　　100年度訴字第9號
公　訴　人　臺灣桃園地方法院檢察署檢察官
被　　　告　彭美妹
選任辯護人　蔡勝雄律師
上列被告因誣告案件，經檢察官提起公訴（99年度偵字第 19313
號），本院判決如下：
    主  文
彭美妹無罪。
    理  由
一、證據能力部分：
  (一)按被告以外之人於審判外之陳述雖不符刑事訴訟法第159 條
    之1至之4規定，而經當事人於審判程式同意作為證據，法院
    審酌該言詞陳述或書面陳述作成時之情況，認為適當者，亦
    得為證據；當事人、代理人或辯護人於法院調查證據時，知
    有刑事訴訟法第159條第1項不得為證據之情形，而未於言詞
    辯論終結前聲明異議者，視為有前項之同意，同法第159 條
    之5 定有明文。又該條立法意旨在於傳聞證據未經當事人之
    反對詰問予以核實，原則上先予排除，惟若當事人已放棄反
    對詰問權，於審判程式中表明同意該等傳聞證據可作為證據
    ；或於言詞辯論終結前未聲明異議，基於尊重當事人對傳聞
    證據之處分權，及證據資料愈豐富，愈有助於真實發見之理
    念，且強化言詞辯論主義，使訴訟程式得以順暢進行，上開
    傳聞證據亦均具有證據能力。準此，被告彭美妹及其辯護人
    對檢察官所提證人即告訴人楊畯豐、證人林建敏、陳孟輝及
    唐偉虔（原名唐宥閎）於檢察事務官調查中、檢察官偵查中
    之陳述（見臺灣桃園地方法院檢察署99年度他字第1846號偵
    查卷第19頁至第21頁、第24頁至第27頁，99年度偵字第1931
    3 號偵查卷第5頁至第8頁、第11頁至第13頁），不爭執渠等
    證人之證據能力，復本院認其作成之情形並無不當情形，經
    審酌後認為適當，故渠等證人前開審判外之陳述皆得為證據
    。
  (二)另被告於98年11月18日向臺灣桃園地方法院檢察署所提之刑
    事告訴狀、聲請撤回告訴狀，臺灣桃園地方法院檢察署 100
    年3 月17日桃檢朝研字第021890號函附法律諮詢申請書、存
    證信函（見同上98年度他字第5692號偵查卷第1頁至第4頁，
    本院100年度訴字第9號刑事卷第25頁至第27頁、第64頁），
    均與本案事實具有自然關聯性，復屬文書性質，且查無事證
    足認有違背法定程序或經偽造、變造所取得之情事，是堪認
    有證據能力。
二、公訴意旨略以：被告彭美妹與告訴人楊畯豐係澄豐食品有限
    公司（下稱澄豐公司）前後任負責人，明知告訴人因受其委
    託辦理澄豐公司負責人變更登記及發票購票人負責人變更之
    事務，而持有澄豐公司大小章、營利事業登記證及公司變更
    登記事項表等物。詎被告竟意圖使告訴人受刑事處分，於民
    國98年11月18日具狀向臺灣桃園地方法院檢察署誣告告訴人
    侵占澄豐公司之大小章、營利事業登記證及公司變更登記事
    項表等物，訴請偵辦告訴人涉犯侵占罪嫌，嗣經該署檢察官
    以99年度偵字第2761號為不起訴處分確定，始悉上情，因認
    被告涉犯刑法第169條第1項之誣告罪嫌。
三、按犯罪事實應依證據認定之，無證據不得認定犯罪事實；不
    能證明被告犯罪或其行為不罰者應諭知無罪之判決，刑事訴
    訟法第154條第2項、第301條第1項定有明文。又認定不利於
    被告之事實，須依積極證據，苟積極證據不足為不利於被告
    事實之認定時，即應為有利於被告之認定；再認定犯罪事實
    所憑之證據，雖不以直接證據為限，間接證據亦包括在內，
    然而無論直接或間接證據，其為訴訟上之證明，須於通常一
    般之人均不致有所懷疑，而得確信其為真實之程度者，始得
    據為有罪之認定；另刑事訴訟法第161 條已於91年2月8日修
    正公布，其第1 項規定：檢察官就被告犯罪事實，應負舉證
    責任，並指出證明之方法；因此，檢察官對於起訴之犯罪事
    實，應負提出證據及說服之實質舉證責任，倘其所提出之證
    據，不足為被告有罪之積極證明，或其指出證明之方法，無
    從說服法院以形成被告有罪之心證，基於無罪推定之原則，
    自應為被告無罪判決之諭知，最高法院30年上字第816 號、
    76年台上字第4986號、92年台上字第128 號著有判例可資參
    照。
四、檢察官認被告彭美妹涉犯刑法第169條第1項之誣告罪嫌，無
    非係以：本案犯罪事實業據告訴人楊畯豐指述明確，且參證
    人林建敏及唐偉虔所述，告訴人確於98年11月17日向被告要
    求取得委託書，並據此取得於之前被告之名義之發票章，該
    段時間渠等多次接洽，但被告卻無要求告訴人返還印章、文
    件之情，即無從推論告訴人有侵占之意，被告率而提起刑事
    告訴有誣告之主觀犯意明確等，為其主要論據。
五、訊據被告彭美妹固坦承因辦理澄豐公司負責人變更登記，及
    發票購票人等事宜，曾將公司大小章、營利事業登記證、公
    司變更燈易事項表等物交給告訴人楊畯豐持有等事實，惟堅
    詞否認有何誣告犯行，被告及其辯護人辯稱略以：被告於98
    年11月初將前開物品交給告訴人辦理澄豐公司負責人變更登
    記後，因許久未見告訴人歸還且無法聯繫，經親友代為與告
    訴人聯繫仍拒絕返還，被告因不諳法律遂前往臺灣桃園地方
    法院檢察署詢問律師意見，同時提出刑事告訴狀及寄發民事
    存證信函，俟告訴人歸還物件後旋即撤回刑事告訴，此舉乃
    被告不諳法律緣故，並無使告訴人受刑事處分之誣告意圖等
    語。經查：
  (一)按誣告罪之成立，以犯人明知所訴虛偽為構成要件，若誤認
    有此事實，或以為有此嫌疑，自不得遽指為誣告；又誣告罪
    ，以意圖他人受刑事或懲戒處分，向該管公務員誣告為構成
    要件，故該項犯罪，不特須指出其具體事實，足以使人受刑
    事或懲戒處分，且須明知其為虛偽，具有故意構陷之情形始
    能成立，如對於事實有所誤認，即缺乏此種意思條件，自難
    令負誣告責任；告訴人所訴事實，不能證明其係實在，對於
    被訴人為不起訴處分確定者，是否構成誣告罪，尚應就其有
    無虛構誣告之故意以為斷，並非當然可以誣告罪相繩，最高
    法院20年上字第717 號、22年上字第3368號、59年台上字第
    581 號著有判例均可資參照。準此，被告雖於98年11月18日
    以澄豐公司名義，具狀向臺灣桃園地方法院檢察署對告訴人
    提告，敘明：「茲因公司於98年10月26日楊畯豐親自到南投
    經濟部申請公司負責人變更，也傳簡訊、打電話都未回應，
    至今未把公司大小章，及公司變更事項登記表未歸還」等語
    ，此有該刑事告訴狀1 份在卷可按（見臺灣桃園地方法院檢
    察署98年度他字第5692號偵查卷第1頁至第3頁），惟此僅係
    事實性陳述，究此一事實是否存在，又該當何項罪名，被告
    有無虛構誣告之故意，自非無疑。
  (二)又者，參酌被告於98年11月18日對告訴人提起刑事告訴之前
    ，經向臺灣桃園地方法院檢察署申請法律諮詢，經告以案件
    內容為：「公司原本之負責人，於卸任後不將原來保管公司
    之大小章等資料，是否構成侵占？」，而諮詢律師對此答覆
    刑法第335 條侵占罪之構成要件，並記載案件類型及案由為
    刑事侵占乙節，有臺灣桃園地方法院檢察署100年3月17日桃
    檢朝研字第021890號函附法律諮詢申請書1 份附卷足參（見
    本院100年度訴字第9號刑事卷第25頁至第27頁），嗣被告始
    具狀對告訴人提出刑事告訴，復於同日寄發存證信函，內容
    載明：「茲因公司於98年10月26日楊畯豐親自到南投經濟部
    申請公司負責人變更，彭美妹打電話、傳簡訊都未回應，至
    今未把公司大小章，及公司變更事項登記表未歸還，請儘速
    出面處理」等語，此觀該份存證信函自明（見同上刑事卷第
    64頁）。回顧被告於98年11月18日對告訴人提出刑事告訴之
    經過，乃先詢問檢察署諮詢律師，嗣將告訴人此一未歸還澄
    豐公司印章、物件之事實，先後記載於刑事告訴狀及民事存
    證信函，足可見被告當時對應循何種訴訟程序以維護己身權
    益甚感疑惑，故待詢問諮詢律師意見後，同時併行刑事告訴
    、民事請求程序，其因未獲告訴人歸還澄豐公司印章、物件
    ，以致對有易持有為所有之侵占行為有所懷疑，並非明知其
    為虛偽具有故意構陷，自不得遽指為誣告而為其不利之事實
    認定。
  (三)況且，兼衡證人即告訴人楊畯豐前於99年5 月25日檢察事務
    官調查中指稱：伊於澄豐公司負責人經變更登記後，仍繼續
    保管公司大小章、營利事業登記證等物但無發票購票章，嗣
    彭美妹於98年11月上旬表示如不簽署協議書，遂不交付發票
    購票章，俟於同年月17日經委託唐偉虔向彭美妹拿取委託書
    遭拒，並告知要自行辦理發票變更事宜，伊的認知彭美妹就
    是不繼續委託辦理變更等語（見臺灣桃園地方法院檢察署99
    年度他字第1846號偵查卷第24頁至第27頁）；再於同年9月9
    日檢察官偵查中證稱：伊於98年10月26日辦理公司負責人變
    更登記後僅與彭美妹聯繫3次，第1次為翌日（27日）進公司
    時，第2次為同年11月8 日拿取協議書，第3次係回電給林建
    敏再轉由彭美妹接聽，迄後便均與林建敏聯繫，而伊因工作
    較為忙碌，大多為下午6 時30分許下班後方有時間接聽電話
    等語（見同上99年度偵字第19313 號偵查卷第11頁至第13頁
    ）；另於本院100年4月26日審判時結稱：伊係澄豐公司前負
    責人，嗣於98年10月26日負責人變更登記後經受託辦理發票
    購票證，迨於同年11月8 日簽署協議書草約後始取得發票購
    票章，而後於同年月16日上午前往國稅局辦理發票購票證時
    ，因欠缺負責人彭美妹委託書未能辦理，經詢問林建敏表示
    翌日再來拿取，但隔日伊委請唐偉虔前往公司時，渠等告以
    將自行辦理而未能取得委託書，該段期間因伊為送貨司機在
    外工作，待返回公司後始知彭美妹或林建敏有來電，俟並與
    林建敏聯繫等語（見本院100年度訴字第9號刑事卷第50頁至
    第54頁）。由此觀之，證人即告訴人楊畯豐雖為澄豐公司前
    負責人緣故而持有公司大小章等物件，然迄後被告及其友人
    林建敏已拒絕提供委託書等文件供告訴人申請發票購票章，
    但告訴人該時卻因工作關係無法即時取得聯繫，一般人在此
    情形下，因而懷疑告訴人有避不見面拒絕歸還上開物件侵占
    入己情事，且公司大小章等物攸關澄豐公司營運進行，被告
    為確保公司正常運作未免增添糾紛，以致後續提出刑事、民
    事相關程序，尚屬合理，其顯非明知所訴虛偽而提告，當無
    由認有涉犯誣告罪嫌。
  (四)另外，互核證人林建敏於99年5 月25日檢察事務官調查中陳
    稱：彭美妹於98年11月18日之前，已多次要求楊畯豐歸還公
    司大小章等物，但楊畯豐都不出面，遂於同年月18日提告，
    惟當晚已聯絡上楊畯豐並取回上開物品等語；又證人唐偉虔
    於同日檢察事務官調查中陳述：伊於98年11月17日前往澄豐
    公司時，彭美妹表示要自行辦理，故未交付委託書給伊等語
    （見臺灣桃園地方法院檢察署99年度他字第1846號偵查卷第
    24頁至第27頁）；另證人唐偉虔於99年9月9日檢察官偵查中
    證稱：楊畯豐於98年11月16日電話中，告知會寄放澄豐公司
    大小章等物件給伊，如彭美妹欲索回時便予交還等語（見同
    上99年度偵字第19313 號偵查卷第11頁至第13頁）。綜合以
    觀，被告於該段期間確曾多次要求告訴人歸還澄豐公司大小
    章等物件未果，而告訴人己身至遲於98年11月16日亦有感被
    告不願繼續委託辦理發票購票證事宜，因而委請證人唐偉虔
    如經被告請求則予歸還上開物品，固被告於當下未向證人唐
    偉虔索回，然此舉毋寧凸顯被告與告訴人之間已無何互信基
    礎，自不待被告言明請求告訴人歸還上開物品為必要，告訴
    人理應予以歸還，則被告於多方聯繫告訴人未果之情形下，
    產生澄豐公司大小章等物件有遭告訴人侵占之嫌疑，即非有
    誣告之犯意存在。
  (五)基此，被告雖有於98年11月18日以刑事告訴狀，對告訴人提
    出刑事告訴，然此係因求助諮詢律師意見，並考量無法聯絡
    告訴人之情形下，因認告訴人拒不返還澄豐公司大小章等物
    件，主觀上欠缺虛構誣告之故意，客觀上亦無虛構事實之情
    形存在，當不得徒以其所提該案經臺灣桃園地方法院檢察署
    檢察官以99年度偵字第2761號為不起訴處分確定為由，遽以
    誣告罪名相繩。
六、綜上所述，被告彭美妹固有於上述時地對告訴人楊畯豐提出
    刑事告訴，然查無何積極證據可認其主觀上具有誣告犯意，
    而明知為虛偽構陷告訴人，殊難僅憑被告嗣後已取回澄豐公
    司大小章等物件，並撤回刑事告訴為由，率而以此逕認被告
    涉犯刑法第169條第1項之誣告罪嫌。是檢察官所引各項事證
    未達於通常一般之人均不致有所懷疑，復查無其他積極證據
    足證被告確有此一犯行，而得確信其有犯罪之程度，容有合
    理之懷疑存在，自屬不能證明被告犯罪，揆諸首揭說明，本
    案應為被告無罪之諭知。
據上論斷，應依刑事訴訟法第301條第1項，判決如主文。
本案經檢察官黃俊華到庭執行職務。
中    華    民    國   100    年    5     月    26    日
                  刑事第六庭  審判長法  官  錢建榮
                                    法  官  游智棋
                                    法  官  黃翊哲
以上正本證明與原本無異。
如不服本判決，應於判決送達後10日內向本院提出上訴書狀（應
附繕本），並應敘述具體理由，其未敘述上訴理由者，應於上訴
期間屆滿後20日向本院內補提理由書，上訴於臺灣高等法院。
                                    書記官  蔡紫凌
中    華    民    國   100    年    5     月    26    日